臺灣高雄地方法院民事判決　　　　　　 99年度家訴字第103號
原　　　告　林志強
被　　　告　林良賢
被　　　告　林瑛瑛
上二人共同
訴訟代理人　康進益律師
上當事人間請求分割遺產事件，本院於民國100年6月14日言詞辯
論終結，判決如下：
    主  文
原告之訴駁回。
訴訟費用由原告負擔。
    事實及理由
一、按訴狀送達後，原告不得將原訴變更或追加他訴，但減縮應
    受判決事項之聲明，或不甚礙被告之防禦及訴訟之終結，以
    及被告於訴之變更無異議，而為本案之言詞辯論者，視為同
    意變更；民事訴訟法第255條第1項第3、7款及同條第2項亦
    定有明文。本件原告林志強請求分割遺產，於起訴時列林志
    強、林瑛瑛為原告，列林良賢為被告，依據民法第1173條、
    1146條規定起訴請求就兩造之被繼承人林清帖之遺產即坐落
    高雄縣梓官鄉○○○段207號土地、高雄市○○區○○段三
    小段178號土地及上建物門牌號碼高雄市楠梓區福昌里三山
    三巷66號即建號372號房屋，另就被繼承人林陳罔錦坐落高
    雄市楠梓區○○○○段177地號土地及上建物門牌號碼高雄
    市楠梓區福昌里三山三巷68號即建號373號房子，合計土地3
    筆與房屋2棟遺產准予分割由原告林志強、林瑛瑛及被告林
    良賢各分得三分之一。嗣於本院審理時，因林瑛瑛不願當原
    告，故將林瑛瑛改列為被告，原告林志強聲明請將被繼承人
    林清帖之遺產即坐落高雄縣梓官鄉○○○段207號土地、高
    雄市○○區○○段三小段178號土地及上建物門牌號碼高雄
    市楠梓區福昌里三山三巷66號即建號372號房屋，另被繼承
    人林陳罔錦坐落高雄市楠梓區○○○○段177地號土地及上
    建物門牌號碼高雄市楠梓區福昌里三山三巷68號即建號373
    號房子，合計土地3筆與房屋2棟遺產准予分割，由原告林志
    強分得三分之一，被告林瑛瑛及被告林良賢各分得三分之一
    。原告林志強所為核屬減縮應受判決事項之聲明者，揆諸首
    揭規定，於法有據，其減縮應受判決事項聲明合於上開規定
    ，合先敘明。
二、原告起訴主張：
  (一)兩造之父親林清帖即被繼承人於民國93年4月20日過世，而
    另一位被繼承人即兩造母親林陳罔錦亦於99年1月13日過世
    ，兩造皆為繼承人。90年4月17日被繼承人即兩造之父親林
    清帖將坐落高雄縣梓官鄉○○○段207號土地、91年4月3日
    將坐落高雄市○○區○○段三小段178號土地及上建物門牌
    高雄市楠梓區福昌里三山三巷66號即建號372號房屋；91年4
    月3日被繼承人即兩造母親林陳罔錦將坐落高雄市楠梓區○
    ○○○段177地號土地及上建物門牌高雄市楠梓區福昌里三
    山三巷68號即建號373號房子，上揭合計土地3筆與房屋2棟(
    以下簡稱系爭遺產)總價值達新臺幣（下同）0000000元，由
    兩造父母親以結婚之理由贈與被告林良賢。是依民法第1173
    條第1項前段之規定，前項贈與價額，應於遺產分割時，由
    該繼承人之應繼分中扣除。
  (二)又繼承因被繼承人死亡而開始，繼承人自繼承開始時，除法
    律另有規定外，即承受被繼承人財產上一切權利義務，無待
    繼承人為意思表示，真正繼承人否認其他共同繼承人之繼承
    權，並排除其占有，管理或處分者，均屬繼承權之侵害，被
    害人得依民法第1146條第1 項之規定請求回復之。而兩造俱
    為被繼承人林清帖、林陳罔錦之法定繼承人，應繼分各為三
    分之一，原告於其母親林陳罔錦即被繼承人於99年1月13日
    過世後，於整理財產遺產清冊時始發覺兩造之父母親已將系
    爭遺產贈與予被告林良賢，而被告林良賢祕而不宣矇騙原告
    ，不肯將系爭遺產歸墊，顯然侵害原告繼承之權利，原告主
    張依據上開法律規定，對繼承權受侵害之部分，請求被告林
    良賢予以返還。
  (三)兩造之父親林清帖即被繼承人於93年4月20日過世，而另一
    位被繼承人即兩造母親林陳罔錦亦於99年1月13日過世，兩
    造俱為被繼承人之法定繼承人，應繼分各為三分之一。被繼
    承人林清帖去世時，其留有分別坐落於高雄市梓官區○○○
    段207號土地、高雄市楠梓區○○○○段178號土地、高雄市
    楠梓區福昌里三山三巷66號即建號372號房子；被繼承人林
    陳罔錦去世時，其留有分別坐落於高雄市楠梓區○○○○段
    177地號土地、高雄市楠梓區福昌里三山三巷68號即建號373
    號房子，上揭合計土地3筆及房屋2棟之遺產，被繼承人林清
    帖、林陳罔錦均未以遺囑禁止繼承人分割遺產，兩造亦未以
    契約禁止分割遺產，因兩造迄今仍無法達成分割協議，爰依
    民法第1164條規定，以遺產分割為由終止兩造間之公同共有
    關係，爰請求將上開應繼之不動產以由原告林志強及被告林
    良賢、林瑛瑛等三人各按三分之一之比例維持共有。並聲明
    ：林清帖之遺產即坐落高雄縣梓官鄉○○○段207號土地、
    高雄市○○區○○段三小段178號土地及上建物門牌號碼高
    雄市楠梓區福昌里三山三巷66號即建號372號房屋，另被繼
    承人林陳罔錦坐落高雄市楠梓區○○○○段177地號土地及
    上建物門牌號碼高雄市楠梓區福昌里三山三巷68號即建號
    373號房屋准予分割，由兩造各分得三分之一等語。
三、被告林良賢對於兩造之父母親即被繼承人林清帖、林陳罔錦
    贈與其前開土地3筆及房屋2棟一節不爭執，惟就兩造父母親
    贈與其不動產是否基於被告結婚而贈與及原告請求權是否已
    逾民法第1146條第2項之規定時效則以下列情詞置辯：
  (一)被告林良賢係於92年12月25日結婚，距離被繼承人即兩造父
    親林清帖於90年4月17日贈與高雄市梓官區○○○段207號土
    地有2年8個月7天；距離被繼承人即兩造父母親林清帖、林
    陳罔錦於91年4月3日贈與高雄市○○區○○段三小段177號
    、178號地號土地及其上建號372、373號房屋，亦有1年8個
    月22天之久，被告是否有對象可與之婚，在1年8個月前實難
    以預料。
  (二)原告於93年4月20日被繼承人林清帖去世時即已因繼承遺產
    事宜，而確知本件系爭遺產已贈與給被告，是以原告依民法
    第1146條第1項之規定請求回復，顯已逾二年請求權之時效
    資為抗辯。並聲明：1.原告之訴駁回。2.訴訟費用由原告負
    擔。
四、被告林瑛瑛則以：被告林瑛瑛自幼即與父母同住，固有因工
    作關係而至台北地區短暫工作，但絕未與父母分居，仍一直
    均設址於高雄市楠梓區三山3巷66號，在父母生前，從未與
    父母分居遷離戶籍。又被告林瑛瑛於86年6月7日有買受坐落
    於桃園市○○段784地號共有土地及其上616建號即門牌號桃
    園市○○路○段69之2號7樓建物，登記之原因亦係「買賣」
    ，而非受贈於父母之贈與；被告林瑛瑛更從來沒有設址分居
    於該處。是以，原告指稱被告林瑛瑛上揭不動產係緣於「分
    居」而為父母所贈與，明顯與事實不符，甚為昭然。原告自
    應就被告林瑛瑛上揭不動產是因分居而受贈於父母，負舉證
    責任。被告林良賢固有受父母之贈與，而獲有99年7月6日答
    辯狀所列不爭執事項二、三之不動產，惟均僅係「單純」的
    贈與，並無結婚等贈與事由，茲再次聲明，原告既主張係因
    結婚而贈與，自應由原告負舉證責任等語置辯。
五、本院得心證之理由：
  (一)按繼承人中有在繼承開始前因結婚、分居或營業，已從被繼
    承人受有財產之贈與者，應將贈與價額加入繼承開始時被繼
    承人所有之財產中，為應繼遺產；又當事人主張有利於己之
    事實者，就其事實有舉證之責任，民法第1173條第1 項前段
    、民事訴訟法第277條分別定有明文。又「民事訴訟如係由
    原告主張權利者，應先由原告負舉證之責，若原告先不能舉
    證，以證實自己主張之事實為真實，則被告就其抗辯事實即
    令不能舉證，或其所舉證據尚有疵累，亦應駁回原告之請求
    。」最高法院17年上字第917號判例意旨參照。查本件原告
    主張被告林良賢名下所有分別坐落於高雄市梓官區○○○段
    207號土地、高雄市楠梓區○○○○段178號土地、高雄市楠
    梓區福昌里三山三巷66號即建號372號房屋均係因結婚而自
    被繼承人林清帖所贈與，另因結婚而自被繼承人林陳罔錦所
    坐落高雄市楠梓區○○○○段177地號土地、高雄市楠梓區
    福昌里三山三巷68號即建號373號房子，均應依民法第1173
    條第2項規定，應將該贈與價額加入繼承開始時被繼承人所
    有之財產中，為應繼遺產云云，固據原告提出全國贈與資料
    清單、財政部臺灣省北區國稅財產歸屬資料清單、建物登記
    第二類謄本、土地登記第一類謄本、兩造戶籍謄本為證（見
    本院卷第10頁至第37頁），惟被告林良賢及林瑛瑛均否認，
    並以上揭情詞置辯。經查：坐落於高雄市梓官區○○○段
    207號土地登記原因為贈與；另坐落於高雄市○○區○○段
    三小段177號、178號地號土地及其上建號372即建物門牌號
    碼高雄市梓區福昌里三山三巷66號、373號房屋即建物門牌
    號碼高雄市梓區福昌里三山三巷68號房屋登記原因均為買賣
    ，此有土地登記第一類與第二類謄本共5份在卷可稽（見本
    院卷第80至84頁），核與本院依職權調閱之不動產移轉登記
    資料相符（見本院卷第173頁至第205頁），且被告林良賢自
    認上開五筆不動產係自被繼承人林清帖及林陳罔錦贈與而來
    ，惟否認係因結婚而受贈與，揆諸上開規定及判例意旨，原
    告應被告林良賢受贈五筆不動產係因結婚而受贈與部分負舉
    證責任，原告主張係因90年間偶有聽到被繼承人林清帖、林
    陳罔錦對談，略謂被告林良賢年紀已到相當年齡，且有台電
    穩定工作，應該盡力快幫他成家，即遽認被繼承人林清帖、
    林陳罔錦將坐落於高雄市梓官區○○○段207號土地、高雄
    市○○區○○段三小段177號、178號地號土地及其上建號
    372、373號房屋係以結婚之原因，而對被告林良賢為系爭遺
    產之贈與，原告就此部分既未舉證以實其說，原告復未提出
    其他相關事證供本院調查，揆諸前開判例意旨，尚無從遽採
    為有利原告之認定。
  (二)按繼承權被侵害者，被害人或其法定代理人得請求回復之民
    法第1146條第1 項定有明文。繼承回復請求權，係指正當繼
    承人，請求確認其繼承資格，及回復繼承標的之權利而言。
    此項請求權，應以與其繼承爭執資格之表見繼承人為對象，
    向之訴請回復，最高法院53台上字第1928號判例要旨參照。
    再按財產權因繼承而取得者，係基於法律之規定，繼承一經
    開始，被繼承人財產上之一切權利義務，即為繼承人所承受
    ，而毋須為繼承之意思表示，故自命為繼承人而行使遺產上
    權利之人，必須於繼承開始時，即已有此事實之存在，方得
    謂之繼承權被侵害，若於繼承開始後，始發生此事實，則其
    侵害者，為繼承人已取得之權利，而非侵害繼承權，自無民
    法第1146條之適用（最高法院53台上字第592號判例要旨參
    照）。本件原告則主張被告林良賢侵害其對被繼承人合計土
    筆3筆及房屋2棟之三分之一應繼份之繼承權，為民法第1146
    條所規定之繼承回復請求權，惟依前所述，原告就被告林良
    賢受贈與之前開五筆不動產並不能證明係因結婚、分居或營
    業而自被繼承人林清帖、林陳罔錦受有財產之贈與，且均在
    被繼承人林清帖、林陳罔錦死亡之前，是以坐落於於高雄市
    梓官區○○○段207號土地、高雄市○○區○○段三小段177
    號、178號地號土地及其上建號372號、373號房屋，均非被
    繼承人林清帖、林陳罔錦之遺產，是以，被告林良賢並無侵
    害原告之繼承權之可能性，與前揭民法第1146條規範之構成
    要件有所不符，原告自無從主張其繼承權被侵害者為繼承回
    復請求權，是以原告主張被告林良賢侵害其對於上開土筆3
    筆及房屋2棟各具有三分之一應繼份之繼承權於法無據，並
    無理由，應予駁回。
  (三)綜上所述，被告林良賢雖自認自被繼承人林清帖、林陳罔錦
    受贈與坐落於於高雄市梓官區○○○段207號土地、高雄市
    ○○區○○段三小段177號、178號地號土地及其上建號372
    號即建物門牌號碼高雄市梓區福昌里三山三巷66號、373號
    建號房屋即建物門牌號碼高雄市梓區福昌里三山三巷68號房
    屋，惟原告無法舉證證明被繼承人林清帖、林陳罔錦係以結
    婚為由而為贈與，另系爭不動產均非被繼承人林清帖、林陳
    罔錦之遺產，是以，原告本於民法第1173條、1146條繼承法
    律關係，以繼承人之身分請求分割遺產，由兩造按三分之一
    之比例維持共有，即無理由，應予駁回。
六、本件事證已臻明確，兩造其餘之攻擊及防禦方法，於本判決
    之結果不生影響，爰不一一論駁，附此敘明。
七、據上論結：本件原告之訴為無理由，依民事訴訟法第78條、
    第85條第1項，判決如主文。
中    華    民    國   100    年    6     月    30    日
                        家事法庭法  官  何清富
正本係照原本作成。
如不服本判決，應於送達後20日內，向本院提出上訴狀。
中    華    民    國   100    年    6     月    30    日
                                書記官  鄧思辰